【裁判字號】    90,訴緝,19
【裁判日期】    900311
【裁判案由】    偽造有價證券
【裁判全文】
臺灣雲林地方法院刑事判決                            九十年度訴緝字第一九號
    公  訴  人  臺灣雲林地方法院檢察署檢察官
    被      告  乙○○
右列被告因偽造有價證券案件，經檢察官提起公訴（八十四年度偵字第一九二○號、
八十四年度偵字第三二八八號），本院判決如左：
    主  文
乙○○無罪。
    理  由
一、公訴意旨略以：被告乙○○與告訴人甲○○為朋友關係，乙○○因經營業務需要
    ，於徵得甲○○同意後，代甲○○保管支票及印章，雙方並言明乙○○如欲簽發
    支票，應事先告知甲○○，經甲○○同意後，始得就同意之金額簽發支票，詎乙○○竟未經甲○○同意，即基於意圖供行使之用之單一犯意，接續於八十三年十
    月底、十一月初某日，擅自在雲林縣土庫鎮後埔里雙人厝二十九之十二號，將上
    開其所保管之支票，交與不知情之丙○○於附表所示甲○○所有之華南商業銀行
    虎尾分行，帳號二三九四－三號之票號ＮＢ0000000號、0000000
    號、0000000號之三紙支票上，金額分別為新台幣（下同）二十萬元、三
    十五萬元、三十五萬元，發票日為八十三年十一月十日、八十三年十一月十五日
    、八十三年十一月十九日，再由乙○○蓋用甲○○之印章而偽造上開有證價券支
    票三紙，嗣後丙○○並將前揭三紙偽造之支票持以行使，向案外人黃介彪調借現
    金花用，經黃介彪持上開支票向銀行提示，因存款不足遭退票，甲○○經銀行通
    知始知上情。因認丙○○犯有刑法第二百零一條第一項之偽造有價證券罪嫌。
二、按犯罪事實應依證據認定之，無證據不得推定其犯罪事實；又不能證明被告犯罪
    者，應諭知無罪之判決，刑事訴訟法第一百五十四條及第三百零一條第一項分別
    定有明文。又告訴人之告訴，係以使被告受刑事訴追為目的，是其陳述是否與事
    實相符，仍應調查其他證據以資審認（最高法院五二年台上字第一三○○號判例
    參照）。次按，所謂認定犯罪事實之證據，係指足以認定被告確有犯罪行為之積
    極證據而言，該項證據自須適合於被告犯罪事實認定，始得採為斷罪資料。再認
    定犯罪事實所憑之證據，雖不以直接證據為限，間接證據亦包括在內；然而無論
    直接或間接證據，其為訴訟上之證明，須於通常一般之人均不致有所懷疑，而得
    確信其為真實之程度者，始得據為有罪之認定。採用間接證據時，必其所成立之
    證據，在直接關係上，雖僅足以證明他項事實，而由此項他項事實，本於推理之
    作用足以證明待證事實者，方為合法，不得徒憑主觀上之推想，將一般經驗上有
    利被告之其他合理情況逕予排除（最高法院二十九年度上字第三一○五號、七十
    六年台上字第四九八六號及三十二年上字第二八八號判例參照）。
三、公訴人認被告涉有上開偽造有價證券罪嫌，無非係以告訴人之指訴，及上開支票
    三紙上之簽名均係丙○○之筆跡，且被告於借票予丙○○後，即自行在告訴人之
    筆記簿上記載支票發票之年月日及金額，而被告以往向告訴人借票時均未有此等
    記載，顯有異於往例，應係不欲為人知其擅自偽造簽發支票，為其主要之論據。
    本件訊據被告乙○○堅決否認有上開犯行，辯稱：告訴人並未將前揭支票及印章
    交付予伊，伊未代告訴人保管前揭支票及印章，告訴人之支票及印章均係由告訴
    人自行保管，丙○○透過伊向甲○○借票時，甲○○、丙○○及伊三人均在場，
    係由甲○○取出支票，由伊蓋章，再交予丙○○，之後，即將支票及印章交還予
    甲○○，並未代為保管等語。
四、然查：
（一）本件告訴人甲○○確曾將前揭支票及印章一併交予被告等情，業據告訴人於偵
      查中供陳：「八十三年年十月初我在他（乙○○）土庫鎮聲壘傳訊公司將支票
      、印章寄放他（乙○○）處」「（問：何以你支票、印章寄放他處？）因為被
      告在八十三年十月初向我借支票，是我親自簽發給她，票款均有兌現，後來因
      為我沒有使用支票，在八十三年十月底將支票、印章放被告處，是經過我同意
      」等語（見偵查卷第十二頁正面）在卷，核與證人歐小娟於偵查中證稱：「我
      曾聽乙○○說有向曾秀勸借用支票... 」等語（見偵查卷第三十頁反面）相符
      ，而上開支票三紙係由乙○○蓋章後，由丙○○所簽發支票之金額及日期之事
      實，並據乙○○於偵查中陳述明確（見偵查卷第十二頁背面、第十三頁正面）
      ，核與丙○○於本案審理時陳稱：「（問：這三張票是乙○○八十三年十一月
      開給你的？）乙○○用甲○○的票用很久了，因乙○○不太會寫字，所以有時
      都由我代筆」「（問：支票上的金額及日期都是你寫的？）金額及日期都是我
      寫的，但印章不是我蓋的」等語相符（見本院八十四年度訴字第五五九號刑事
      卷第九十四頁背面、第九十五頁正面），被告乙○○雖辯稱：並未代告訴人甲○○保管上開支票，且上開支票係甲○○在場時，由伊蓋章後，交予丙○○云
      云，然查，被告乙○○於簽發上開支票予丙○○後，即於告訴人之收支帳目上
      記載上開其所簽發予丙○○之支票開票日期及金額，有收支帳目筆記一紙在卷
      可按。則倘上開支票確係於告訴人甲○○、乙○○、丙○○三人均在場時所簽
      發，告訴人本人既在場，為何上開支票非由其本人簽發，而係由丙○○書寫支
      票上之金額及日期，再由乙○○蓋章？且乙○○既於告訴人本人在場時當場蓋
      章簽發支票交予丙○○，則甲○○本人所使用之收支帳目筆記中所記載簽發之
      支票細目，何以非甲○○本人所填寫，而係由乙○○填寫？均顯與常情有違。
      再告訴人於華南商業銀行虎尾分行甲存二三九四之三帳號，自八十三年十月至
      同年十一月底所簽發之支票，共十二紙，其中部分支票為丙○○所簽發，部分
      支票為乙○○所簽發，部分支票為告訴人所簽發，有該分行八十五年九月十七
      日華虎字第一○七號簡便行文表一紙附支票影本十二紙在卷可憑（見臺灣高等
      法院台南分院八十五年度上訴字第一一三二號刑事卷宗第二十九至三十三頁）
      ，足認被告乙○○確有多次自行簽發使用告訴人甲○○支票之事實，而丙○○
      亦有多次自行簽發甲○○之支票之情，而丙○○亦供稱：其向甲○○借票均透
      過乙○○等語，是倘非被告乙○○有代甲○○保管支票及印章之情形，豈能多
      次於借票予丙○○時，或由乙○○或由丙○○自行簽發支票之可能？足徵被告
      乙○○應有代告訴人甲○○保管支票及印章之事實無訛。被告所辯告訴人並未
      將前揭支票及印章交付予伊，且丙○○借票之時，係由甲○○當場取出支票云
      云，顯與事實不符，應係事後避重就輕之詞，不足採憑。
（二）按刑法第二百零一條之偽造有價證券罪，以明知無權簽發，而冒用他人之名義
      ，簽發有價證券為其構成要件，若行為人基於本人之授權，或其他原因有權簽
      發者，因無偽造行為可言，自難令負偽造有價證券之罪責。是本件所應審究者
      ，厥為告訴人於將前揭支票及印章交予被告之際，是否業已概括授權被告自行
      簽發使用前揭支票？被告嗣後簽發前揭支票，交予丙○○之行為，是否基於告
      訴人之授權為斷。經查，支票原係有價證券，具有見票即付之特性，受託付款
      之金融業者對於執票人所提示之支票，除支票上發票人之簽名或印鑑與發票人
      於該銀行留用之印鑑不相符合，或已經掛失止付，或業已收到發票人受破產宣
      告之通知外，均應於發票人之存款或信用契約所約定之數足敷支付支票金額時
      ，負支付之責任。是一般發票人對於受託付款之金融業者所核發之支票及依其
      與受託付款之金融業者間之約定該支票所使用之發票人印章，均妥善保管，若
      非概括授權他人自行以代行之方式簽發支票，應無毫不防備他人可能擅自簽發
      支票使用，而將金融業者所核之支票及依其與金融業者間之約定該支票所使用
      之發票人印章，一併交予他人，並授權他人可於徵得自己同意後，自行執所持
      之支票、印章以代行方式簽發之理？至告訴人雖指稱：雙方曾並言明被告如欲
      簽發支票，應事先告知伊，經伊同意後，始得就同意之金額簽發支票云云，然
      告訴人若未概括授權被告以代行方式簽發支票，衡諸常情，自應自行保管印章
      ，以便於被告或受被告之委託，持執業已登載日期、金額，但無發票人印章，
      仍未具備支票應記載事項之未完成支票，請求其蓋用發票人印章之際，再為核
      對、確認，實無既要求被告於簽發每一支票以前，應再徵得其同意，復毫不防
      備將支票及印章一併交由被告之可能？告訴人之指訴，實與常理有悖，尚難採
      憑。況丙○○向被告所借告訴人之支票，除前揭三紙支票外，尚有二紙支票，
      業據告訴人供陳在卷（見偵查卷第十一頁反面），而被告於借予丙○○之支票
      五紙簽發後，並將上開五紙支票之明細記載於告訴人之收支帳目筆記上，有告
      訴人於八十四年五月三十日偵查中庭呈之收支帳目筆記一紙附卷足憑（見偵查
      卷第二十六頁，即編號六九至七三部分），可知被告於將簽發前揭支票五紙，
      並交予丙○○後，業將前揭支票簽發之日期、金額等明細記載予告訴人之收支
      帳目筆記上，提醒告訴人注意，若被告原係未經告訴人之同意，擅自盜用印章
      ，偽造告訴人所簽發之支票，何有刻意登載於告訴人之收支帳目筆記上，提醒
      告訴人注意，俾便告訴人查知之理？綜上所述諸情參互以析，足認告訴人於將
      前揭支票及印章一併交予被告之際，即已概括授權被告以代行之方式自行簽發
      使用之事實。
（三）至公訴人另雖指稱：上開支票三紙上之簽名均係丙○○之筆跡，且被告於借票
      予丙○○後，即自行在告訴人之筆記簿上記載支票發票之年月日及金額，而被
      告以往向告訴人借票時均未有此等記載，顯有異於往例，應係不欲為人知其擅
      自偽造簽發支票云云，然查，現今社會以授權他人登載之方式，完成支票應記
      載事項之情形，所有多有，自難僅以上開支票三紙上筆跡之誰屬，遽為上開支
      票三紙是否基於本人授權簽發之認定。又若被告不欲告訴人知其偽造上開支票
      ，豈有刻意以異於往例，易為告訴人查知之方式，將支票簽發之日期、金額等
      明細記載予告訴人之收支帳目筆記上，促使告訴人注意之理？公訴人以被告於
      借票予丙○○後，以顯然異於往例之方式，將支票簽發之日期、金額，登載予
      告訴人之筆記簿上，藉以推論被告意在不欲為人所知，亦有誤會，併此敘明。
（三）綜上所陳，告訴人於將前揭支票及印章一併交予被告之際，即已概括授權被告
      以代行之方式自行簽發使用，則被告嗣簽發前揭支票三紙，交予丙○○使用，
      亦無非係基於告訴人本人之授權，並無偽造之行為，揆諸前揭之說明，自難令
      負偽造有價證券之罪責。此外，復查無其他積極證據足資認定被告乙○○有何
      公訴人所指犯行，既不能證明被告乙○○犯罪，揆諸前開說明，自應諭知被告
      乙○○無罪之諭知。
據上論斷，應依刑事訴訟法第三百零一條第一項，判決如主文。
本案經檢察官徐維嶽到庭執行職務。
中      華      民      國      九十      年     三     月      十一    日
                                        臺灣雲林地方法院刑事第二庭
                                            法  官
右正本證明與原本無異。
如不服本判決，應於判決送達後十日內，向本院提出上訴狀。（須附繕本）


司法院資訊處製作；財團法人民間司法改革基金會備份。
